【裁判字號】    94,上更(二),848
【裁判日期】    951027
【裁判案由】    證券交易法
【裁判全文】
臺灣高等法院刑事判決             94年度上更(二)字第848號
上  訴  人
即  被  告  甲○○
選任辯護人  蔡明熙律師
            林慶苗律師
上列上訴人因證券交易法案件，不服臺灣臺北地方法院87年度訴
字第843號，中華民國88年7月13日第一審判決（起訴案號：臺灣
臺北地方法院檢察署86年度偵字第26367號），提起上訴，判決
後，經最高法院第二次發回更審，本院判決如下：
    主  文
原判決撤銷。
甲○○公司負責人為發行人，對於主管機關命令提出之文件，有
虛偽之記載，處有期徒刑陸月，如易科罰金，以參佰元折算壹日
。
    事      實
一、甲○○於民國76年9月間，進入味王股份有限公司（下稱味
    王公司）擔任副總經理，於78年間升任總經理，並同時兼任
    味王公司轉投資泰國味王公司董事，於80年5月24日被選任
    為味王公司董事長（於同年6月1日正式接任董事長）；而味
    王公司係股票公開上市之公司，為證券交易法第5條所規定
    之發行人，該公司股東常會於80年5月24日，決議為充實營
    運資金，自可分配盈餘新台幣（下同）245.261.616.30元正
    ，轉為增資發行每股面額10元之新股24.526.161股（每股可
    配發股票股利1元7角）全數無償配發各股東，但其餘未滿1
    股部分以現金分配之，亦即增資額為245.261.610元。並於
    80年6月27日向財政部證券管理委員會（下稱證管會，目前
    改為財政部證券暨期貨管理委員會）提出味王公司盈餘轉增
    資發行新股申報書予以申報。
二、財政部證券管理委員會為有價證券之募集、發行、買賣之主
    管機關，為防範發行公司公告或申報之財務報告或其他有關
    業務文件，其內容有虛偽情事，依證券交易法第38條並明定
    ：「主管機關為有價證券之募集或發行之核准，因保護公益
    或投資人利益，對發行人、證券承銷商或其他關係人，得命
    令其提出參考或報告資料，並得直接檢查其有關書表、帳冊
    」。證管會於80年5月間，因曾接獲未具名小股東函陳：味
    王公司投資泰國味王公司投資比率由百分之49減為百分之7
    ，有被大老板中飽私囊損害小股東權益，並逃漏稅之情事；
    證管會乃就未具名小股東所陳事項，於審核前述味王公司盈
    餘轉增資發行新股時，以電話命味王公司提出說明，該公司
    負責人甲○○明知味王公司所投資之泰國味王公司，2次增
    資均係盈餘轉增資發行新股，味王公司持有泰國味王公司
    101.880股，持股比率占泰國味王公司之股本百分之48.51
    ，投資比率及持股比率均未下降，竟為隱藏帳外盈餘，於80
    年7月5日出具：泰國味王公司經過2次之增資，本公司（即
    味王公司）並沒有再增加投資金額，因此投資比率下降（西
    元1975年為13.99%、1987年為6.99%）之有虛偽記載之文件
    予證管會；於同年月16日味王公司又補充出具：泰國味王有
    限公司2次現金增資，本公司（即味王公司）鑒於投資效益
    未臻理想，而未增加投資金額，本公司未認股部分係由泰方
    另覓投資人認股之有虛偽記載之文件予證管會；嗣證管會在
    審核味王公司80年度財務報告暨該公司相關補充說明，發現
    內容矛盾，始發現上情。
三、案經財政部證券暨期貨管理委員會（下稱證期會）移送臺灣
    臺北地方法院檢察署檢察官偵查起訴。
    理      由
一、訊據被告甲○○坦承自76年9月間，進入股票公開上市之味
    王公司擔任副總經理，並於80年6月1日接任董事長，惟矢口
    否認涉有前揭犯行，辯稱：伊是冤枉的，送給證期會的2份
    文件不是伊送的，伊於80年6月接任，80年7月伊覺得不妥才
    改正，所以才會發生這個案件，我們公司絕對沒有送系爭2
    份文件，這不符合我們公司送件的流程，證期會質疑股權變
    化，味王公司73、76、77的公開說明書顯示股權已有變化，
    總經理是依據董事長指示，公司決定投資泰國，是董事會決
    定的，總經理只是事後執行該決策，增資要列印公開說明書
    ，這部分是會計師個人意見，73、76、77年的會計師也是他
    們的，會計師延續過去的寫法來做，伊80年擔任董事長，沒
    有仔細看該資料，且用印也不會將資料送到伊這邊；證管會
    說是洽商我們提供資料，但洽商根本並非命令，正式公函一
    定會有文號、日期，至少也有公司的抬頭，所以系爭2文件
    ，並非伊公司之文件，臺灣投資泰國味王是從40年前投資，
    當中股權從來沒有變化，所謂股權的變化全是40幾年間，因
    臺灣外匯管制，所以直接在泰國增資，這僅是便宜措施，73
    、76、77年的公開說明書也是這樣寫，直到伊任董事長，發
    現這件事，主動更正，也繳交稅金，所以證管會認為是伊做
    的，味王其他股東就藉這件事找一些小股東打擊伊云云。辯
    護人辯稱：（一）、系爭2張說明書（見偵卷第18、19頁）
    並無文書制作文義人、無發文字號、日期，亦無證期會之收
    文字號、日期，並非合法做成之文書，應無證據能力。況該
    2紙說明書不在味王公司80年盈餘轉增資申報書全卷總目錄
    所列柒大項之內，該2紙文書左右側打有裝訂用之孔洞4個，
    原總目錄所列資料則無鑽打4個孔洞，並非味王公司提出之
    文件，味王公司80年5月24日股東匯決議盈餘增資配發股票
    給股東；因而辦理80年盈餘轉增資發行新股，並依法向證期
    會申請及制作公開說明書，該公司說明書首頁記載刊印日期
    為80年8月10日，惟其內所載之公司營運概況營業及資金運
    用計畫、財務狀況等，皆以79年12月31日以前之基本資料為
    準，當時味王公司董事長為翁樸山，因此味王公司79年、78
    年與合併財務報表均蓋用翁董事長之私章，被告係於80年7
    月1日始就任味王公司董事長；故未在上開財務報表上用印
    ，又前述公開說明書內所附味王公司全部財務報表，並經當
    時味王公司簽證會計師陳一騏、楊永元用印出具查核報告書
    ，上開公開說明書係依據被告就任味王公司董事長以前之味
    王公司相關資料由總務部依公司各部門提供之資料編製，其
    作業流程毋須送董事長核閱，而係由楊瑞賢經理簽請保管公
    司及負責人印信之秘書逕行用印對外公開，以致該公開說明
    書僅末頁有時任董事長之被告印文，其內公開說明書所附報
    表及會議記錄均由翁樸山董事長用印，並無被告之印文，被
    告在刊印前對公開說明書之內容並不知情。至於上開公開說
    明書第95頁所附80年7月15日說明書部分內容雖與系爭2紙說
    明書雷同，但該說明書係由陳一騏、楊永元會計師具名所出
    具，亦不能憑此推論系爭2張說明書係被告所提出。綜上所
    述，系爭2張說明書並非法律上文書，亦非味王公司所提出
    ，自不得依證交法第174條第1項第4款罪名論處被告。縱令
    上開2張說明書為法律上文書且係味王公司所提出，其上並
    無被告署名、印文，又無證據證明提出之人為被告，依證交
    法第179條規定應處罰為行為之負責人，並非代罰性質，被
    告並非「為行為之負責人」，亦不得將罪責轉嫁於身為公司
    負責人之被告云云。惟查：
（一）、證管會於80年5月間，因曾接獲未具名小股東函陳：味
        王公司投資泰國味王公司投資比率由百分之49減為百分
        之7，有被大老板中飽私囊損害小股東權益，並逃漏稅
        之情事；證管會仍就小股東所陳事項，命味王公司說明
        ，味王公司分別於80年7月5日出具：泰國味王公司經過
        2次之增資，本公司並沒有再增加投資金額，因此投資
        比率下降（公元1975年為13.99%、1987年為6.99%）之
        文件；於同年月16日味王公司又補充出具：泰國味王有
        限公司2次現金增資，本公司鑒於投資效益未臻理想，
        而未增加投資金額，本公司未認股部分係由泰方另覓投
        資人認股之文件，均由味王公司派員送證管會；業據證
        期會於86年5月12日（86）台財證（一）第67856號函及
        證期會於88年3月26日（88）台財證（一）第27989號函
        敘甚詳，並有味王公司於80年7月5日及同年7月16日出
        具之2份說明書（詳台灣台北地方法院檢察署86年度他
        字第1247號第18頁、第19頁）在卷可稽。
（二）、味王公司持有泰國味王公司之股份達百分之48.51，且
        派有6人至泰國味王公司擔任董事，並兼任泰國味王公
        司中方最高代表之副董事長，則對泰國味王公司之經營
        權應具有重大影響；另查被告甲○○自76年9月間，即
        進入股票公開上市之味王公司擔任副總經理，於78年間
        升任總經理，並同時兼任泰國味王公司董事（詳台灣台
        北地方法院檢察署86年度他字第1247號第57頁），於80
        年5月24日被選任為董事長，並於同年6月1日正式接任
        董事長；而依泰國味王公司章程第8條規定，凡公司為
        簽名之行為，包括文件及收支等均須由兩名董事簽名，
        其中1人必須是味王公司所派遣之董事，且被告函覆證
        期會時亦表示泰國味王公司相關財務均需雙方同意始可
        動支，而有關泰國味王公司一切事務，味王公司派駐泰
        國味王公司任總經理之曹明謙均向被告報告，並由被告
        指示，又味王公司對外投資報備（增資）申請書及79年
        12月27日、28日味王公司付款請示單及銀行存款支出傳
        票上均載明「泰國味王公司增資匯款」、「奉總經理（
        指被告）電話指示」、「投資泰國味王公司現金增資」
        等均為被告批示，可知泰國味王公司相關事務全係由被
        告主導，被告不可能對持股比例增資過程毫無所悉，被
        告對於上開2份說明書係屬虛偽顯屬知情，且係為行為
        人，有泰國味王公司章程、味王公司覆證期會函、曹明
        謙請示被告函、味王公司對外投資報備（增資）申請書
        、付款請示單、銀行存款支出傳票等影本（見本院更一
        審卷）。是被告辯稱：伊甫接任味王公司負責人，不知
        前述問題真正原因，基於蕭規曹隨原則處理，本身無犯
        罪故意之詞，應係卸責之詞，不足採信。
（三）、又味王公司為辦理盈餘轉增資發行新股，於80年8月10
        日所刊印之公開說明書第95頁，對所轉投資之泰國味王
        公司投資比率變動提出補充說明：（１）、本公司投資
        泰國味王公司投資比率下降，係因泰國味王公司2次現
        金增資，本公司鑒于投資效益未臻理想，而未增加投資
        金額所致。（２）、前述2次現金增資中，本公司未認
        股部分係由泰方另覓投資人認股，其中並無本公司相關
        人員。並附有80年7月15日會計師意見說明書：（一）
        、據本事務所查核味王公司之各項財務資料，味王公司
        尚無逃漏稅捐情事。（二）、據味王公司80年7月5日送
        呈貴會資料，味王公司投資泰國味王公司之比率下降，
        係因泰國味王有限公司經2次現金增資，而味王公司未
        增加投資額所致，應無損害股東情事（詳偵查卷第22頁
        ）。本院綜核上開味王公司於80年8月10日所刊印之公
        開說明書第95頁，對泰國味王公司投資比率變動所提出
        之補充說明與味王公司於80年7月5日及同年7月16日出
        具之2份說明書之內容及用語大致相符，可證明上開2份
        說明書確係味王公司所提出。
（四）、另被告於本審前辯稱：味王公司業務龐大，伊自接任董
        事長後，只管公司重大決策及營運方針；有關味王公司
        投資泰國味王公司實際比率與財務報表產生差異，此為
        財務部之職掌事項，且問題發生之時間，在伊接任董事
        長之前，實不應由伊負責；80年間證管會發函予味王公
        司查詢投資泰國味王公司股份比例問題，係由財務部收
        函後請教當時之簽證會計師陳一麒，味王公司基於尊重
        專業會計師之意見，依其建議覆函，伊甫接任味王負責
        人，不知前述問題真正原因，基於蕭規曹隨原則處理，
        本身無犯罪動機；80年下半年伊發現前述問題之真正原
        因，請教吳統雄會計師，立即向主管機關更正財務報表
        並調整帳目及補稅云云，與其於本院所辯，否認2份文
        件非伊及味王公司所提出，似並不相符。其於本審前所
        辯如若屬實，被告似亦未否認上開2份說明書係味王公
        司所提出；再依卷內資料，證期會於收得上開2份說明
        書後，審核味王公司80年度財務報告時，發現該公司轉
        投資泰國味王之持股暴增，持股比例由百分之7增為百
        分之48.51，而有異常情形，曾自81年6月至82年6月間
        多次發函予味王公司及其簽證會計師提出說明，味王公
        司及其簽證會計師亦多次覆函，證期會發現上開2份說
        明書、味王公司及其簽證會計師覆函有矛盾及不合情理
        ，乃函送台灣台北地方法院檢察署偵辦，有證期會移送
        書及所附之味王公司、其簽證會計師之相關覆函可稽（
        他字卷第1頁至第65頁）；依上開資料所示，味王公司
        於證期會查詢期間似未否認上開2份說明書係其應證期
        會要求提出，被告前後所辯，不相一致，而前開2份說
        明書應係味王公司所提出已如前述。是被告及辯護人所
        辯：證管會移送之80年7月5日及同年月16日2份文件，
        未具名、未用印，文書左右側打有裝訂用之孔洞4個，
        原總目錄所列資料則無鑽打4個孔洞，並非味王公司提
        出，亦不能證明係被告所送去云云，亦係被告卸責之詞
        ，不足採信。
（五）、綜上，本件事證明確，被告所辯及辯護人所稱，純係卸
        責之詞，不足採信；渠上開犯行已堪認定。
二、被告甲○○為味王公司負責人，係證券交易法規定之公司負
    責人；而味王公司係股票公開上市之公司，為證券交易法第
    5條所規定之發行人；味王公司對於主管機關（即證管會）
    命令提出之文件，有虛偽之記載，核被告甲○○所為係犯證
    券交易法第174條第1項第4款、第179條之對於主管機關命令
    提出之文件有虛偽記載罪。另查味王公司雖2次提出不實說
    明，然其80年7月16日提出之說明係為補充同年7月5日所提
    出之說明，味王公司2次所提出之說明，係接續為之，應僅
    係一行為。
三、原審據以論罪科刑，固非無見，惟原判決事實欄一、後面漏
    未記載味王公司於80年6月27日向證管會提出味王公司盈餘
    轉增資發行新股申報書予以申報一節，對犯罪事實之記載顯
    欠缺連貫性而不完備；又對證管會係以電話命令味王公司提
    出文件，未予敘明，亦有未洽。被告上訴意旨矢口否認犯罪
    ，指摘原判決不當，雖無可取，原判決既有上述可議之處，
    自仍應由本院將原判決予以撤銷改判。爰審酌被告甲○○身
    為股票公開上市公司之負責人，為所負責之味王公司隱藏帳
    外盈餘之犯罪動機、目的、手段、品行、智識程度、所生危
    害及犯罪後之態度等一切情狀，量處如主文所示之刑。又按
    行為後法律有變更者，適用行為時之法律。但行為後之法律
    有利於行為人者，適用最有利於行為人之法律，刑法第2條
    第1項定有明文；查被告行為後，刑法第41條於90年1月10
    日修正公布，修正前第41條規定：「犯最重本刑為3年以下
    有期徒刑以下之刑之罪，而受6月以下有期徒刑或拘役之宣
    告，因身體、教育、職業或家庭之關係，執行顯有困難者，
    得以1元以上、3元以下折算1日，易科罰金」。修正後第41
    條第1項前段規定：「犯最重本刑為5年以下有期徒刑以下之
    刑之罪，而受6個月以下有期徒刑或拘役之宣告，因身體、
    教育、職業、家庭之關係或其他正當事由，執行顯有困難者
    ，得以1元以上3元以下折算1日，易科罰金」。嗣95年7月1
    日修正公布施行之刑法第41條第1項前段則規定：「犯最重
    本刑為5年以下有期徒刑以下之刑之罪，而受6個月以下有期
    徒刑或拘役之宣告者，得以新臺幣1千元、2千元或3千元折
    算1日，易科罰金。」比較修正前後之易科罰金折算標準，
    以95年7月1日修正公布施行前之規定，較有利於受刑人，則
    應依刑法第2條第1項前段，適用修正前刑法第41條第1項前
    段規定，定其折算標準。
四、末查證券交易法第179條之規定，係將發行人之公司責任，
    基於刑事政策之考慮，轉嫁於公司負責人，故此情形而受罰
    之證券交易法規定之公司負責人，仍屬「代罰」性質，非屬
    於公司負責人本身之犯罪行為，自與該公司及被告本身之其
    他犯罪行為，無方法結果之牽連關係；是味王公司於80年8
    月10日所刊印之公開說明書之內容有虛偽記載及味王公司自
    64年即有隱藏帳外盈餘，逃漏稅捐等情事，本院無從併予審
    理，應由檢察官另行偵查處理，併予敘明。
據上論斷，應依刑事訴訟法第369條第1項前段、第364條、第299
條第1項前段，證券交易法第179條、第174條第1項第4款，刑法
第11條、第2條第1項，修正前刑法第41條第1項前段，修正前罰
金罰鍰提高標準條例第2條，判決如主文。
本案經檢察官沈世箴到庭執行職務。
中    華    民    國    95    年    10    月    27    日
                  刑事第八庭審判長法  官  鄭文肅
                                  法  官  陳國文
                                  法  官  江國華
以上正本證明與原本無異。
如不服本判決，應於收受送達後10日內向本院提出上訴書狀，其
未敘述上訴之理由者並得於提起上訴後10日內向本院補提理由書
（均須按他造當事人之人數附繕本）。
                                  書記官  陳玉嬋
中    華    民    國    95    年    11    月    1     日
附錄：本案論罪科刑法條全文
證券交易法第174條第1項第4款
有左列情事之一者，處5年以下有期徒刑、拘役或科或併科20萬
元以下罰金：
四、發行人或其關係人、證券商或其委託人、證券商同業公會、
    證券交易所或第18條所定之事業，對於主管機關命令提出之
    帳簿、表冊、文件或其他參考或報告資料之內容有虛偽之記
    載者。
證券交易法第179條
法人違反本法之規定者，依本章各條之規定處罰其為行為之負責人。


司法院資訊處製作；財團法人民間司法改革基金會備份。
